【裁判字號】    88,家上,131
【裁判日期】    890516
【裁判案由】    給付繼承財產
【裁判全文】
臺灣高等法院民事判決                            八十八年度家上字第一三一號
      上  訴  人  戊○○
                  己○○
      共      同
      訴訟代理人  陳秀卿律師
                  林世芬律師
      被 上訴 人  甲○○      住台北市○○街一四三巷十號三樓
                  乙○○      .
                  丁○○      住台北市○○路○段五八之十六號
      共      同
      訴訟代理人  曾海光律師
      被 上訴 人  丙○○Y.
                              .
                              .
右當事人間請求給付繼承財產事件，上訴人對於中華民國八十八年一月十三日臺灣臺
北地方法院八十五年度家訴字第一○七號第一審判決提起上訴，本院判決如左：
    主    文
上訴駁回。
第二審訴訟費用由上訴人負擔。
    事    實
甲、上訴人方面：
一、聲明：求為判決：
  (一)原判決廢棄。
  (二)被上訴人應連帶給付上訴人戊○○新台幣（下同）六十四萬七千零五十六元、上
    訴人己○○一百二十九萬四千一百一十二元，及均自起訴狀繕本送達翌日起至清
    償日止，均按週年利率百分之五計算之利息。
  (三)願供擔保，請准宣告假執行。
二、陳述：除與原判決記載相同者，茲引用之外，補稱略以：
  (一)上訴人戊○○及己○○分別為被繼承人楊卓人之大陸配偶及兒女，被繼承人楊卓
    人於民國（下同）八十年元月間因病辭世，上訴人於同年九月知悉，嗣與被上訴
    人洽談遺產分割事宜，惟被上訴人始終推託相應，迄八十四年間上訴人始悉被上
    訴人早於八十年四月間辦竣被繼承人楊卓人之遺產即坐落：台北市○○街二十二
    巷二號、台北市○○街一四三巷十號三樓二棟建物及其基地持份之分割，分別登
    記為被上訴人乙○○及丁○○所有，侵害上訴人之權利，從而上訴人訴請被上訴
    人給付系爭不動產依法令核算之價額，洵屬有據。
  (二)上訴人為大陸地區人民，無法繼承而取得系爭不動產：
    1.依台灣地區與大陸地區人民關係條例（下稱兩岸人民關係條例）第六十九條及
      其施行細則第四十九條規定，大陸地區人民依法既不得在台灣地區取得不動產
      ，自無從因繼承而繼受取得被繼承人所有之系爭不動產所有權。
    2.被繼承人楊卓人之遺產為不動產，被上訴人明知上訴人為被繼承人楊卓人之法
      定繼承人，竟擅自為遺產協議之分割，進而將系爭不動產分別辦理分割繼承登
      記於被上訴人丁○○、乙○○明下，縱令塗銷渠等二人之分割繼承登記，系爭
      不動產亦僅係回復為部分繼承人公同共有之狀態，而非全體繼承人（兩造）公
      同共有之狀態。
  (三)上訴人依法不得取得系爭不動產所有權，自無法登記成為共有人：
    上訴人等顯然無法因繼承而繼受取得系爭不動產所有權，成為登記簿謄本所記載
    之共有人，此有內政部內地字第八一一三一八號函足資證明。
  (四)上訴人無法登記為系爭不動產之共有人，自亦不得訴請分割共有物：
    1.未經建物、土地登記簿記載為共有人者，既無分割請求權，自不得訴請法院裁
      判分割。
    2.上訴人為大陸地區人民，無法因繼承而登記成為系爭不動產之公同共有人，進
      而據以訴請法院裁判分割共有物。
  (五)上訴人訴請被上訴人給付系爭不動產之折算價額，洵屬有據：
    1.大陸地區人民不能繼承之不動產，其折算價額應依兩岸人民關係條例第六十七
      條第四項及其施行細則第四十七條、遺產稅及贈與稅法第十條辦理，實務上則
      應洽該管國稅局函告其依法令規定核算該不動產之價額，並以之為準，此有國
      有財產局一字第八五００五七九三號函可參。
    2.被上訴人申報被繼承人楊卓人之遺產即系爭不動產總額為「六百三十一萬七千
      七百五十八元整」，有遺產稅申報書可考，乃上訴人以前揭遺產總額為基礎，
      茲為計算應繼承財產為上訴人戊○○六十四萬七千零五十六元，上訴人己○○
      一百二十九萬四千一百一十二元，而訴請被上訴人給付，於法委無不合。
  (六)依法務部八十四年十二月一日法參二七九五五號函略以：「有關遺產中台灣地
    區繼承人賴以居住之不動產之認定，如遺產中有超過一戶住宅之不動產者，除台
    灣地區繼承人與大陸地區繼承人就『賴以居住之不動產』之認定達成協議，有確
    實證明文件，得依法辦理繼承登記外，應由台灣地區繼承人以司法途徑確認其不
    動產為『賴以居住之不動產』」云云，益徵被上訴人應就系爭不動產為渠等所賴
    以居住者乙節，舉證以實其說。
  (七)兩岸人民關係條例第六十六條第一項規定：「大陸地區人民繼承台灣地區人民之
    遺產，應於繼承開始起三年內以書面向被繼承人所在地之法院為繼承之表示，逾
    期視為拋棄其繼承權」，足見大陸地區人民在向被繼承人所在地之法院為繼承之
    表示，並經法院准予備查前，既未取得繼承權，何有拋棄之可言。
  (八)被上訴人等為推諉卸責竟改稱坐落：台北市○○街二十二巷二號之房地，係由被
    繼承人楊卓人與友人李焱昌所合資，但以被繼承人楊卓人之名所購買，則被繼承
    人楊卓人雖已亡故，信託關係即存在於繼承人與李焱昌之間，是各繼承人之權利
    僅為上訴人所主張之一半，衡情顯係臨訟虛立，無足憑信。
乙、被上訴人甲○○、乙○○、丁○○（下稱被上訴人甲○○等三人）方面：
一、聲明：
  (一)上訴駁回。
  (二)願供擔保，請准宣告免為假執行。
二、陳述：除與原判決記載相同者，茲引用之外，補稱略以：
  (一)上訴人所主張之侵權行為損害賠償請求權及繼承回復請求權均已罹時效而消滅：
    1.上訴人係於一九九一年（即民國八十年）七月十一日委託楊鍾華代理渠等處理
      被繼承人楊卓人先生遺產事宜，此為上訴人於原審所自認。
    2.由上訴人向  鈞院所自行提出之八十年十月十一日之協議書，該協議書中上訴
      人等均自認拋棄對楊卓人的遺產繼承權，若對照上訴人於原審所主張之於四年
      後即八十四年始知悉被繼承人遺產被侵害等情事及委託楊鍾華代理渠等處理遺
      產事宜時間上之緊密配合，即可反證上訴人透過楊鍾華，早於八十年十月前，
      即已知悉被繼承人僅存之遺產即為系爭房產且已移轉登記完畢，否則若上訴人
      等一再主張「不知悉」，又為何願拋棄繼承權？
    3.上訴人並未否認其協議書之內容，但稱渠等之繼承權未因拋棄而消滅，然查本
      件協議書既係上訴人自行送交法院，若言不知悉繼承及有繼承之遺產，又為何
      主張有簽署協議書及拋棄繼承權？故被上訴人於原審即主張應適用或類推民法
      第一百一十二條無效行為之轉換，而認定上訴人於知悉他繼承人業已繼承被繼
      承人之遺產後，以此協議書表示「知悉」及「拋棄」對其他繼承人主張民法第
      一百八十四條及一千一百四十六條等權利，否則即違反民法第一百四十八條第
      二項誠信原則之規定。
    4.本案繼承之時點既發生於兩岸人民關係條例生效之前，本無礙上訴人適用侵權
      行為及繼承回復請求權之相關規定，且不受日後兩岸人民關係條例第六十六條
      之影響，故上訴人主張請求權有「事實上困難」，顯已曲解當時之法令及適用
      問題。
  (二)系爭不動產符合兩岸人民關係條例第六十六條第四項之規定：
    查被上訴人甲○○等於繼承開始時，即居住於系爭不動產，依兩岸人民關係條例
    第六十六條第四項之規定，即系爭不動產為台灣地區人民（即被上訴人等）所賴
    以居住，大陸地區之繼承人不得繼承之，於定大陸地區繼承人應得部分時，其價
    額不計入遺產總額，故被上訴人等自得主張排除之，則上訴人之主張，自非有理
    。
  (三)復查系爭不動產中坐落於「台北市○○街二十二巷二號」之房地，係由被繼承人
    楊卓人與友人李焱昌所合資，但以被繼承人楊卓人之名所購買，則被繼承人雖已
    亡故，自應依民法第一千一百四十七條之規定由全體繼承人承受，而適用民法第
    一條之規定，即信託關係仍應存在於繼承人與李焱昌之間，倘  鈞院仍認上述系
    爭不動產應列入繼承遺產，則各繼承人之權利，即其價額僅為上訴人所主張之一
    半，而非全部，則上訴人認上述系爭房地全部為被繼承人財產之主張，亦非正確
    。且上訴人所主張被繼承遺產之數額即六百四十七萬零五百五十八元，亦未扣除
    喪葬費計四十萬元，亦請  鈞院明查。
  (四)兩岸人民關係條例六十九條有關大陸地區人民不得取得台灣地區不動產物權之規
    定，旨在規範同法第六十六條至六十八條以外之情形，否則若大陸地區人民繼承
    者為不動產時，依該條之規定，豈非不得享有？至若上訴人主張因無法取得不動
    產致無法分割，遂主張得逕以遺產總額折算云云，查被上訴人迭次主張上訴人因
    罹於時效，已不得主張任何權利，若仍認可主張，原審認上訴人若主張繼承回復
    請求權，即應主張訴請塗銷繼承登記，回復全體繼承人公同共有之狀態，另行主
    張分割遺產，顯係認兩岸人民關係條例六十六條至六十九條為民法等相關條文之
    特別規定，但亦未排除分割遺產之規定，至上訴人主張之內政部函示，僅針對同
    法第六十九條之規定，而非同法第六十六條之情形，更非針對第六十六條第五項
    中遇有在台有繼承人而共同繼承之情形，則上訴人之主張，實無理由。
  (五)末查大法官會議依釋字第四三七號解釋，若於被繼承人死亡時，其繼承人間對於
    彼此為繼承人之身分並無爭議，迨事後始發生侵害遺產之事實，則其侵害者，為
    繼承人已取得之權利，而非侵害繼承權，自無民法第一千一百四十六條繼承回復
    請求權之適用，則觀之本案，被繼承人楊卓人於死亡時，其繼承人間對於彼此為
    繼承人之身分亦無爭議，自應認本件並無繼承回復請求權之適用。
丙、被上訴人丙○○方面：
    被上訴人丙○○未於言詞辯論期日到場，亦未提出準備書狀作何聲明或陳述。
    理    由
一、本件被上訴人丙○○未於言詞辯論期日到場，核無民事訴訟法第三百八十六條各
    款所列情形，爰依上訴人之聲請，由其一造辯論而為判決。
二、上訴人起訴主張：上訴人戊○○於三十年間與被繼承人楊卓人在大陸結婚，婚後
    並生有一女即上訴人己○○，而被上訴人等則為被繼承人楊卓人於三十八年大陸
    淪陷後來台之配偶及子女，被繼承人楊卓人則於八十年一月三十一日過世，而被
    上訴人未經伊等同意，即擅自協議分割遺產，並為登記，且遲遲拒絕給付伊等之
    應繼分，爰依民法第一百八十四條、第一百八十五條、第一千一百四十六條至第
    一千一百四十八條之規定，訴請被上訴人等連帶給付上訴人戊○○六十四萬七千
    零五十六元、上訴人己○○一百二十九萬四千一百十二元及法定遲延利息等語。
    被上訴人甲○○等三人則以：被繼承人楊卓人於死亡時，其繼承人間對於彼此為
    繼承人之身分亦無爭議，本件並無繼承回復請求權之適用，且上訴人所主張之侵
    權行為損害賠償請求權及繼承回復請求權均已罹時效而消滅，況上訴人業已拋棄
    繼承權，系爭不動產為被上訴人甲○○、乙○○賴以居住之不動產，甚而坐落於
    「台北市○○街二十二巷二號」之房地，係由被繼承人楊卓人與友人李焱昌所合
    資，則被繼承人雖已亡故，自應依民法第一千一百四十七條之規定由全體繼承人
    承受，即信託關係仍應存在於繼承人與李焱昌之間，各繼承人之權利即其價額僅
    為上訴人所主張之一半等語，資為抗辯。
三、上訴人主張：上訴人戊○○、己○○分別為被繼承人楊卓人在大陸之妻子及女兒
    ，而被上訴人等則為被繼承人楊卓人於三十八年大陸淪陷後來台之配偶及子女，
    被繼承人楊卓人於八十年一月三十一日過世，而被上訴人未經伊等同意，即擅自
    協議分割遺產，並將系爭不動產為登記，且遲遲拒絕給付伊等之應繼分，業據提
    出經財團法人海峽交流基金會認証之閔証民字第一五四五號親屬關係之公証書
    、臺灣台北地方法院家事法庭上訴人聲請繼承被繼承人楊卓人之遺產之准予備查
    函、上海市公安局戶籍証明、戶籍謄本、土地及建物登記謄本、被繼承人楊卓人
    之公務人員履歷表（其中載明雖云勞累，但能接濟流離之骨肉於滬上，頗獲精神
    安慰）、被繼承人楊卓人予上訴人己○○信函影本在卷（見原審卷第八至十三頁
    、二五、二六、三四、八九至九六、一○一至一○三頁），復為被上訴人甲○○
    等三人所不爭執，上訴人此部分之主張堪信為真實。
四、上訴人又主張：被上訴人未經伊等同意，即擅自協議分割遺產，並將系爭不動產
    為登記，且遲遲拒絕給付伊等之應繼分，侵害伊之繼承權等語。被上訴人甲○○
    等三人則抗辯：本件並無繼承回復請求權之適用，且上訴人所主張之侵權行為損
    害賠償請求權及繼承回復請求權均已罹時效而消滅，況上訴人業已拋棄繼承權等
    語。經查：
  (一)兩岸人民關係條例係於八十一年七月三十一日由總統府公布，經行政院在八十一
    年九月十六日發佈於八十一年九月十八日施行。
  (二)按「大陸地區人民繼承臺灣地區人民之遺產，應於繼承開始起二年內以書面向被
    繼承人住所地之法院為繼承之表示；逾期視為拋棄其繼承權。繼承在本條例施行
    前開始者，前項期間自本條例施行之日起算。」，為八十三年九月十六日修正前
    之兩岸人民關係條例第六十六條所明定。
  (三)查前開條文之規定旨在對大陸地區人民限期行使繼承權，俾使繼承關係早日確定
    ，兩造之被繼承人楊卓人係於八十年一月三十一日過世，為兩造所不爭執，則本
    件繼承顯在兩岸人民關係條例施行前開始，其期間應自本條例施行之日即八十一
    年九月十八日起算，至八十三年九月十七日已屆滿，揆諸前開說明，應視為上訴
    人拋棄其繼承權。參以上訴人曾於繼承發生後之八十年十月十一日與被上訴人丙
    ○○簽訂協議書，表明於收受丙○○所給予之款項後拋棄對楊卓人之繼承權（見
    本院卷第一五四頁），益證上訴人係與被上訴人丙○○達成協議後，始未於期限
    內向被繼承人住所地之法院為繼承之表示。
  (四)至兩岸人民關係條例第六十六條，雖於八十三年九月十六日修正，將原期限改為
    三年，而上訴人亦於八十四年三月六日具狀向原審法院為繼承之表示，並經原審
    法院准予備查（見原審卷第十三頁）。惟該次修正條文經行政院在八十三年九月
    十七日發佈於八十三年九月十八日施行，顯見新修正條文，及上訴人逾期後向原
    審法院為繼承之表示並經准予備查，並不影響上訴人未於期限內向被繼承人住所
    地之法院為繼承之表示，所生視為拋棄其繼承權之法律效果。
五、綜上所述，上訴人既未於法定期限內向被繼承人住所地之法院為繼承之表示，依
    八十三年九月十六日修正前之兩岸人民關係條例第六十六條之規定，視為上訴人
    拋棄其繼承權，其繼承權自無受侵害可言。從而，上訴人本於民法第一百八十四
    條、第一百八十五條、第一千一百四十六條至第一千一百四十八條之規定，請求
    被上訴人等連帶給付上訴人戊○○六十四萬七千零五十六元、上訴人己○○一百
    二十九萬四千一百十二元及法定遲延利息，為無理由。是則原審為上訴人敗訴之
    判決，理由雖有不同，惟結論並無二致，仍屬應予維持。上訴意旨指摘原判決不
    當，求予廢棄改判，為無理由，應予駁回。
六、兩造其餘攻繫防禦方法，經審酌後認並不影響判決結果，爰不予一一論述，併此
    明。
據上論結，本件上訴為無理由，爰為判決如主文。
中      華      民      國    八十九    年      五      月     十六     日
                                臺灣高等法院民事第十庭
                                    審判長法  官  林  敬  修
                                          法  官  劉  勝  吉
                                          法  官  黃  騰  耀
右正本係照原本作成。
如不服本判決，應於收受送達後二十日內向本院提出上訴書狀，其未表明上訴理由者
，應於提出上訴後二十日內向本院補提理由書狀（均須按他造當事人之人數附繕本）
上訴時應提出委任律師或具有律師資格之人之委任狀；委任有律師資格者，另應附具
律師及格證書及釋明委任人與受任人有民事訴訟法第四百六十六條之一第一項但書或
第二項（詳附註）所定關係之釋明文書影本。
中      華      民      國    八十九    年      五      月     十七     日
                                          書記官  楊  麗  雪
附註：
民事訴訟法第四百六十六條之一（第一項、第二項）：
對於第二審判決上訴，上訴人應委任律師為訴訟代理人。但上訴人或其法定代理人具
有律師資格者，不在此限。
上訴人之配偶、三親等內之血親、二親等內之姻親，或上訴人為法人、中央或地方機
關時，其所屬專任人員具有律師資格並經法院認為適當者，亦得為第三審訴訟代理人
。


司法院資訊處製作；財團法人民間司法改革基金會備份。
